臺灣高等法院刑事判決
                                   105年度上易字第2313號
上  訴  人
即  被  告  甲ＯＯ
上列上訴人即被告因家暴傷害案件，不服臺灣宜蘭地方法院 105
年度易字第167號，中華民國105年10月13日第一審判決（起訴案
號：臺灣宜蘭地方法院檢察署104年度復偵字第1號），提起上訴
，本院判決如下：
    主  文
原判決撤銷。
甲○○傷害人之身體，累犯，處拘役伍拾玖日，如易科罰金，以
新臺幣壹仟元折算壹日。又傷害人之身體，累犯，處拘役伍拾日
，如易科罰金，以新臺幣壹仟元折算壹日。應執行拘役玖拾日，
如易科罰金，以新臺幣壹仟元折算壹日。
    犯罪事實
一、甲○○前因家庭暴力防治法案件，經臺灣臺北地方法院（下
    稱臺北地院）以98年度簡字第3587號判決判處有期徒刑 3月
    ，並諭知易科罰金折算標準，上訴後經臺北地院以98年度簡
    上字第449號判決駁回上訴，並諭知緩刑2年確定，嗣於民國
    99年11月30日經原審法院以99年度撤緩字第44號裁定撤銷緩
    刑確定，並於100年2月22日易科罰金執行完畢。
二、甲○○為乙○○之胞弟，乙○○與丙○○為夫妻，甲○○與
    乙○○、丙○○之間均有家庭暴力防治法第3條第4款所訂之
    家庭成員關係。詎甲○○仍不知悔改，緣甲○○、乙○○經
    交通部臺灣鐵路管理局宜蘭工務段（下稱鐵路局）通知於10
    3年6月24日上午10時許至宜蘭縣○○市○○路0段000號，就
    甲○○之姐姐吳ＯＯ等人申請承租宜蘭縣宜蘭市○0段00000
&ZZZZ; &ZZZZ; ○00000○00000地號國有土地重新簽署租約現場會
    勘進行會
    議，甲○○、乙○○兄弟因產權起爭執，助理工務員鐘ＯＯ
    即要求甲○○與其妻徐ＯＯ、乙○○與其妻丙○○至上開地
    點1樓餐廳，上開人等在1樓餐廳仍有爭執，丙○○因甲○○
    謾罵而將桌子上裝有水之杯子拿起，朝甲○○方向潑水，甲○○亦拿杯子回潑丙○○，乙○○拿起柺杖指著甲○○指責
    甲○○，甲○○即基於傷害犯意，徒手毆打乙○○，致乙○○因而受有臉部前額、左側胸壁及左上臂挫傷等傷害，丙○○見狀即上前欲拉開其兄弟 2人，甲○○即另基於傷害犯意
    ，以腳踢丙○○，致丙○○因而受有腹壁挫傷之傷害（甲○○、徐ＯＯ亦均有受傷，但均未據告訴）。
三、案經乙○○、丙○○訴由臺灣新北地方法院檢察署呈請臺灣
    高等法院檢察署檢察長令轉臺灣宜蘭地方法院檢察署檢察官
    偵查起訴。
    理  由
壹、程序部分：
一、管轄權之認定：
    按案件由犯罪地或被告之住所、居所或所在地之法院管轄，
    刑事訴訟法第5條第1項定有明文。而所謂犯罪地，參照刑法
    第 4條之規定，解釋上自應包括行為地與結果地兩者而言（
    最高法院72年台上字第5894號判例意旨參照）。查本件上訴
    人即被告甲○○（下稱被告）之戶籍地在宜蘭縣○○市○○
    路0段000號，而本案犯罪地在宜蘭縣○○市○○路0段000號
    ，是本件犯罪行為地為宜蘭縣，參酌上開法條，原審法院自
    有管轄權。故被告於原審及本院準備程序時均陳稱原審法院
    無管轄權云云，容有誤會。
二、證據能力部分：
  ㈠按除顯有不可信之情況外，公務員職務上製作之紀錄文書、
    證明文書、從事業務之人於業務上或通常業務過程所須製作
    之紀錄文書、證明文書，亦得為證據，刑事訴訟法第 159條
    之4第1款、第 2款分別定有明文。又按醫師執行業務時，應
    製作病歷，並簽名或蓋章及加註執行年、月、日。前項病歷
    ，除應於首頁載明病人姓名、出生年、月、日、性別及住址
    等基本資料外，其內容至少應載明下列事項：一就診日期。
    二主訴。三檢查項目及結果。四診斷或病名。五治療、處置
    或用藥等情形。六其他應記載事項。醫師法第12條第 1項、
    第 2項亦分別定有明文。因此，醫師執行醫療業務時，不論
    患者是因病尋求診療，或因特殊目的而就醫，醫師於診療過
    程中，應依醫師法之規定，製作病歷，此一病歷之製作，均
    屬醫師於醫療業務過程中所須製作之紀錄文書，而且每一醫
    療行為均屬可分，因其接續之看診行為而構成醫療業務行為
    ，其中縱有因訴訟目的，例如被毆傷而尋求醫師之治療，對
    醫師而言，仍屬其醫療業務行為之一部分，仍應依法製作病
    歷，則該病歷仍屬業務上所製作之紀錄文書，與通常之醫療
    行為所製作之病歷無殊，自屬刑事訴訟法第159條之4第 2款
    所稱從事業務之人於業務上所須製作之紀錄文書，而診斷證
    明書係依病歷所轉錄之證明文書，自仍屬本條項之證明文書
    （最高法院97年度台上字第 666號判決意旨參照）。卷附國
    立陽明大學附設醫院診斷證明書，係依告訴人乙○○、丙○○病
    歷所轉錄之證明文書，且為從事業務之人於業務上所須製作
    之證明文書，可信度自屬甚高，該診斷證明書並無何虛偽或
    顯有不可信之情況，自得為證據。被告稱：診斷證明書是伊
    先去驗傷，伊是被打的，照片很清楚，丙○○根本沒有照片，
    乙○○總共就三張照片，乙○○一張照片手是被伊拉的，他自己
    承認他先打伊，他在保護令案子裡面，就承認他有打伊，但
    是他講成是互毆等語，質疑該診斷證明書之可信度，要無可
    採。
  ㈡按刑事訴訟法第159條第1項固規定，被告以外之人於審判外
    之言詞或書面陳述，除法律有規定者外，不得作為證據。惟
    同法第159條之5亦明定：「被告以外之人於審判外之陳述，
    雖不符前 4條之規定，而經當事人於審判程序同意作為證據
    ，法院審酌該言詞陳述或書面陳述作成時之情況，認為適當
    者，亦得為證據。」、「當事人、代理人或辯護人於法院調
    查證據時，知有刑事訴訟法第159條第1項不得為證據之情形
    ，而未於言詞辯論終結前聲明異議者，視為有前項之同意。
    」，其立法意旨在基於證據資料愈豐富，愈有助於真實發現
    之理念，酌採當事人進行主義之證據處分權原則，並強化言
    詞辯論主義，透過當事人等到庭所為之法庭活動，在使訴訟
    程式順暢進行之要求下，承認傳聞證據於一定條件內，得具
    證據適格，屬於傳聞法則之一環，基本原理在於保障被告之
    訴訟防禦反對詰問權。是若被告對於證據之真正、確實，根
    本不加反對，完全認同者，即無特加保障之必要，不生所謂
    剝奪反對詰問權之問題（最高法院102年度台上字第309號判
    決意旨參照）。又當事人、代理人或辯護人於調查證據時，
    知有刑事訴訟法第159條第1項不得為證據之情形，卻表示「
    對於證據調查無異議」、「沒有意見」等意思，而未於言詞
    辯論終結前聲明異議者，應視為已有將該等傳聞證據採為證
    據之同意（最高法院93年度台上字第3533號、94年度台上字
    第2976號判決意旨參照）。經查，本判決下列所引各項供述
    證據，除上開診斷證明書外，經本院於本院準備程序時提示
    並詢問被告對該等證據之證據能力有無意見時，被告稱：本
    案只有偵查筆錄，並無警詢筆錄，起訴書中說伊承認有打，
    還有警詢筆錄（指起訴書第 2頁證據清單編號㈠）是公然偽
    造公文書，這根本是檢察官挾怨報復，因為宜蘭地檢署的12
    名檢察官、檢察長、吳主任之前就被伊告過瀆職，他們都沒
    有辦，本案證據不足；同案被告徐ＯＯ部分經臺灣新北地方法
    院檢察署檢察官為不起訴處分確定，伊被打，徐ＯＯ來勸架結
    果也被打，臺灣宜蘭地方法院檢察署（下稱宜蘭地檢署）檢
    察官不分青紅皂白，宜蘭地檢署並沒有管轄權等語（見本院
    卷第36頁反面至第37頁），均未見被告爭執該等供述證據之
    證據能力，且經本院於最後審理期日就上開證據逐一提示並
    告以要旨，被告亦未聲明異議，本院審酌各該證據作成時之
    情況，並無違法不當或證明力明顯過低之瑕疵，認以之作為
    證據應屬適當，依刑事訴訟法第159條之5規定，均俱有證據
    能力。
  ㈢至其餘憑以認定被告犯罪事實之本判決下列所引各項非供述
    證據，查無違反法定程序取得之情，依同法第158條之4規定
    反面解釋，均俱有證據能力。
貳、實體部分：
一、訊據被告坦承有於上開時地與告訴人乙○○等人一起開會，惟
    否認有傷害告訴人乙○○、丙○○，辯稱（參酌被告所提出答辯
    狀）：乙○○、吳ＯＯ、吳ＯＯ為謀不法利益、企圖分贓蓄意共同
    詐欺，及其他歷年諸多共25案件，乙○○迄今違法動作不斷，
    只有吳ＯＯ稍歇，如此纏訟多年，全因臺灣宜蘭地方法院（下
    稱宜蘭地院）、宜蘭地檢署、臺灣嘉義地方法院檢察署對案
    件草率、漫不經心之故，影響被告合法權益至鉅，又被告遭
    受多重蓄意冤屈，乙○○蓄意誣告，地方司法機關蓄意袒護乙○○，更涉幫忙追殺，臺灣新北地方法院檢察署（下稱新北地
    檢署）非法移轉被告案件，卻刻意草率偵結同一關係案之誣
    告案件，而非一起移轉誣告案，顯有不法、不公及圖利乙○○
    情事；乙○○曾於 102年度於宜蘭地檢署提告 102年度他字第
    1037號侵占等案件，因管轄不符且宜蘭司法單位多數法官、
    檢察官均涉嫌貪瀆，被告與乙○○多年有多重糾葛，被告歷 9
    年數千萬元損失，自力提供數百告證全無獲一實查， 1毛錢
    也未獲公道之取回，司法機關無力、無意願法辦一群有勢力
    之加害者，司法怠惰辦事不力，致被告多年均埋首於繕寫訴
    狀之中；被告無奈之下只能函告瀆職，司法機關卻把所有積
    累之怒氣全數發洩在此次應為受害人之被告身上（乙○○實為
    故意之傷害加害人，惡人先告狀！司法卻蓄意偏護），以圖
    掩飾其無能，乙○○於 103年 6月24日蓄意將告訴人母親吳ＯＯ
    所用之拐杖持至宜蘭，又乙○○因見被告聲請鐵路警察到場糾
    舉其犯罪，併偕妻子徐ＯＯ至陽明醫院驗傷控告其傷害，嗣後
    並至羅東家事法庭聲請保護令等事，故其亦一面作態至陽明
    醫院東施效顰，一面持續通聯舍弟吳ＯＯ當和事佬，要求被告
    放棄告訴傷害，另一面卻精算傷害案至6個月期限之最後一
    天，於105年 9月29日宜蘭刑事庭上訊稱：「因本人提出保
    護令申請，乃控告其傷害，故其只得提控告傷害反制」；以
    上種種皆見其蓄意預謀犯罪之故意，綜上，本件詐欺、誣告
    被告，乙○○明顯預謀傷害犯罪，反欲嫁禍予被告，明顯其居
    心叵測、工於心計。乙○○僅提供照片 3張，均呈無病呻吟之
    樣貌且絲毫不須包紮，而乙○○臉部全額、左側胸壁及丙○○腹
    壁挫傷根本無照片佐證，乙○○左上臂之瘀傷，乙○○也承認是
    其勒住被告脖子所造成，被告拉乙○○的手拉不開只好推開乙○○因而造成乙○○左側胸壁挫傷，此部分為正當防衛，新北地
    檢署於徐ＯＯ不起訴處分書中已載明丙○○各次之證詞均不相同
    ，不足採信，原審法官竟視若無睹，且對被告所提被告及徐
    ＯＯ之驗傷單、傷勢照片、現場照片、錄音譯文、錄音光碟等
    均視若無睹，均足見新北地檢署起訴、原審法院判決不當云
    云。經查：
  ㈠被告確有犯罪事實欄二所載傷害之犯行，有下列證據足資佐
    證：
  ⒈被告於偵查中即供承：伊大姊吳ＯＯ申請承租國有土地重新簽
    署租約，伊於103年6月24日至宜蘭縣○○市○○路0段000號，伊
    要提出反對意見，這件事本來跟乙○○、丙○○無關，他們卻執
    意參加此次開會，伊先勸他們 2人說此會議與他們無關無須
    參加，後來他們執意開會，丙○○先潑伊水，伊要乙○○制止丙○○，丙○○一直叫罵，伊也潑她一杯水，乙○○走過來拿柺杖打
    伊，後來伊受不了就徒手揮擊乙○○，至於打到他哪裡伊不知
    道，伊認為伊被打，連勸架的徐ＯＯ都被他們打，所以當時伊
    揮手動作大一點，可能傷到他，丙○○打伊時，徐ＯＯ想勸架，
    徐ＯＯ擋在伊跟乙○○中間，丙○○過來打伊，伊就揮她，並要她
    閃遠一點等語（見他字第232號卷第3至4頁）。
  ⒉告訴人即證人乙○○、丙○○於偵查及原審之證述、證人吳ＯＯ於
    原審之證述相符，詳述如下：
  ⑴告訴人即證人乙○○於偵查中證述：103年6月24日在鐵路局開
    會，因在2樓辦公室太吵，所以到隔壁棟1樓餐廳，伊到餐廳
    因為房子問題講了被告不對，被告不高興就罵伊太太（丙○○
    ），那天伊腳受傷帶著柺杖，伊就用柺杖指著被告說他不是
    ，他拿椅子要砸伊，但沒有砸到，伊與被告開始拉扯起來，
    因為伊腳受傷，伊用左手將被告的脖子勒住，被告用雙手打
    伊頭、胸、腹部，後來被告的太太（徐ＯＯ）過來勸架，但卻
    拉伊的手，他太太（徐ＯＯ）將伊太太（丙○○）拉開，被告還
    踢伊太太（丙○○），所以伊等 2人都有受傷等語（見復偵字
    第 1號卷第25至26頁）；又於原審審理中證稱：伊於103年6
    月24日鐵路局有通知，因伊姊姊租地的問題到鐵路局開會，
    當天本來是在辦公室那邊，那是在 2樓上面，在那邊也沒有
    什麼討論，因為一見面就是很多人說意見不合，吵得很大聲
    ，鐵路局的負責人就叫伊等到餐廳裡面看有什麼具體意見事
    先商量，不要在上面吵，然後伊等一群人就下來，因為伊等
    有一間房子是兄弟共有的，因為這個問題，大家一言不合，
    丙○○講被告幾句，他就用不雅的大聲的話喝斥她，丙○○就用
    一瓶水向他潑去，伊那天腳痛、腳有受傷，伊有拿伊母親的
    手杖，伊用手杖指著他，伊也沒有打他，他就把椅子拿起來
    要打伊，把那個椅子都摔壞了，伊以兄長的身分要教訓他，
    但是伊受傷沒辦法，伊就把他的頭掐起來，他就一直打伊，
    伊一手拿拐杖，也沒有手打他，他老婆又拉伊的手，所以伊
    就被打，當時被告打伊身體的頭還有手，還有肚子這邊，還
    有伊老婆丙○○要去拉的時候，她要把伊拉開，他用腳踹她的
    肚子等語（見原審卷二第9至10頁）。
  ⑵告訴人即證人丙○○於偵查中證述：103年6月24日在鐵路局，
    一開始伊等為了房子的問題在那裡開會，因為工務所人員覺
    得伊等很吵，請伊等至樓下餐廳，到餐廳後被告一直用髒話
    罵伊和乙○○，那時桌上有水，伊拿開水潑過去，被告要打伊
    ，當時乙○○腳受傷有拿柺杖，乙○○便用柺杖指著被告，被告
    拿椅子要打伊等，但沒有打到，被告、乙○○ 2人一直拉扯到
    門邊，快要到門外了，他們在拉扯時，乙○○一隻手架在被告
    的脖子上，被告用手一直打乙○○的胸、肚子，被告太太看到
    後在乙○○的後面拉著乙○○，伊看她這樣拉乙○○，伊要過去勸
    架，伊過去時被告用腳踹伊胸部，後來被告還是一直打乙○○
    等語（見復偵字第 1號卷第26頁）；於原審審理中證述：10
    3年6月24日因為簽約的事而到鐵路局那邊，當天伊等進去的
    時候，在 2樓那裡講話講一講，被告就一直罵，還罵全部去
    的人，鐵路局的人叫伊等下去 1樓鐵路局的餐廳講，之後被
    告就一直罵伊，桌上有一杯水，伊就給他潑過去，因為他沒
    有禮貌，一直罵伊，伊把水潑過去後被告就要打伊，伊老公
    （乙○○）那個時候剛好腳受傷，有拿一枝拐杖去，他就指著
    他說「你為什麼要打人」，被告就拿那個椅子要打伊老公（
    乙○○），之後被告就拿起來摔，椅子摔壞了，被告就拉著伊
    老公（乙○○）把他拉到門外，因為他腳痛，他一手有拿著拐
    杖，沒有什麼力氣就被他拉住，拉住了他一直打他的肚子，
    被告一直打乙○○的肚子，被告在打時候，徐ＯＯ從後面拉住伊
    老公（乙○○），被告一直打，徐ＯＯ從後面把他拉起來，伊就
    要過去把他拉開，被告就一腳踹過來，踹到伊的肚子，這個
    地方（手指身體右側），肋骨這邊，伊有去陽明醫學院照 X
    光等語（見原審卷二第18至20頁）。
  ⑶證人即被告之姐姐吳ＯＯ於偵查中證稱：103年6月24日伊有去
    鐵路局現場，當天鐵路局通知要簽約，被告與乙○○意見不合
    ，所以發生爭吵，工務所人員請他們去樓下餐廳，伊跟妹妹
    在 2樓，伊等聽到樓下在吵就下去查看，下去就看到被告與
    乙○○ 2個人抱在一起，也有打來打去，伊就拜託鐵路局的人
    報警，伊沒有看到乙○○拿柺杖打被告，乙○○腳受傷本來就拿
    柺杖，伊有看到乙○○拿柺杖指著被告等語（見復偵字第16號
    卷第22頁）。
  ⑷證人即助理工務員鐘ＯＯ於原審審理時證稱：被告等人在 2樓
    吵架，當時因為 2樓有電腦，伊怕被告等人在那邊打架會損
    害伊等的設備，所以伊請被告等人到樓下的餐廳比較小的房
    間，比較不會擾亂到人家辦公等語（見原審卷二第29至30頁
    ）。
  ⑸就被告所供及證人之證詞互核以觀，當日被告與乙○○等人因
    鐵路局通知而參與吳ＯＯ等人申請承租國有地重新簽署租約現
    場會勘之會議，被告與乙○○、丙○○因產權起爭執後，助理工
    務員鐘ＯＯ即要求被告、徐ＯＯ、乙○○、丙○○等人至上開地點 1
    樓餐廳，惟上開人等仍起爭執，因告訴人丙○○朝被告潑水後
    進而爆發肢體衝突等情，洵堪認定。又由證人乙○○、丙○○、
    吳ＯＯ之證述亦可知，告訴人乙○○僅是以柺杖指著被告，並未
    拿柺杖打被告，是被告前開供述中所稱告訴人乙○○有以柺杖
    打伊云云，不足採信。
  ⒊經本院勘驗被告所提（證L4）光碟，以核對譯文與被告所檢
    附的光碟是否相符（本院僅就與本案相關部分勘驗並核對）
    ，經勘驗後與被告提出之譯文相符，譯文內容如下：10分33
    秒：乙 ○ ○：瘋子! 瘋子! 瘋子！瘋子！丙 ○ ○：起瘋去了
    ，沒路用啦！10分38秒：乙 ○ ○：我拿這支柺仔，就是要來
    教訓你的。13分14秒：丙 ○ ○：瘋人說什麼都沒效啦！15分
    03秒：乙 ○ ○：你現在要死了是嗎？被    告：報案。15分
    33秒：被    告：你不要過來，你不要再揮囉!15分34秒：
    丙 ○ ○：瘋子，你在瘋。15分40秒：被    告：我老爸的墳
    是不是你去偷挖的15分43秒：丙 ○ ○：幹你娘！幹你娘！斡
    你娘!被    告：你寵老婆，寵這款。丙 ○ ○：啥小，你是
    啥小，啥小乙 ○ ○：起瘋啊！丙 ○ ○：假鬼假怪你。   '15
    分50秒：被    告：你不要再過來。16分19秒：徐ＯＯ：不要
    打我先生啦，不要打我先生啦，不要這樣啦。丙 ○ ○：幹你
    娘!幹你娘！16分30秒：徐ＯＯ：你怎麼這樣子你，你走開啦
    你，不要打我先生。被    告：叫你老婆不要過來喔！被  
      告：你不要過來喔！乙 ○ ○：我怕你出手嗎？臺鐵員工：
    叫鐵路警察啦！徐ＯＯ：你們幹嘛打人啊。叫警察來啦！被  
      告：叫警察。徐ＯＯ：你幹嘛又想打人你。幹嘛又想打人了
    你，我欠你們的嗎？幹嘛這樣子乙 ○ ○：怎樣!17分13秒：
    乙 ○ ○：我拿這支柺仔，管你這個瘋人。臺鐵員工：你不要
    講話。丙 ○ ○：不然，你是啥米小。臺鐵員工：好了啦，是
    我造成的嗎？17分49秒：乙 ○ ○：垃圾，垃圾。18分07秒：
    乙 ○ ○：你什麼東西！18分42秒：丙 ○ ○：不要臉18分53秒
    ：丙 ○ ○：不要臉18分58秒：丙 ○ ○：垃圾你19分07秒：丙○ ○：不要臉21分07秒：丙 ○ ○：不要臉，連你老母的錢都
    吞去，垃圾。21分23秒：乙 ○ ○：你的厝？賊仔。32分32秒
    ：乙 ○ ○：我要把它拆掉，我去建管課…。34分32秒：被   
     告：不是我摔的喔，我沒有摔東西喔！臺鐵員工：讓你們
    知道一下啦，不管是……徐ＯＯ：那不是我們摔的。被    告：
    你可以發公文跟我們要錢。臺鐵員工：好、好，沒關係，讓
    你們知道一下，這不是故意要跟你們要錢的。徐ＯＯ：不是我
    們摔的，是他們先動手的，我的手還被抓傷。臺鐵員工：我
    知道，我知道。被    告：誰砸的啊！我自己受傷我等一下
    要去驗傷。臺鐵員工：讓你們知道一下。被    告：該備案
    要備案喔！不然我們被當作小的被欺負玩的喔！35分58秒：
    被    告：椅子不知道誰摔的。徐ＯＯ：我們沒有摔。38分40
    秒：徐ＯＯ：你那根棍子不要再拿起來了拜託你。39分40秒：
    徐ＯＯ：我等一下要去驗傷，我的手都被抓傷了，你大嫂還掐
    我脖子，你大哥還要拿棍子打我。有本院勘驗筆錄、被告所
    提錄音譯文及錄音光碟在卷可稽（見本院卷第85頁、原審卷
    二第131至136頁），譯文內容亦與前開告訴人乙○○、丙○○所
    證相符，亦徵當時確有言語及肢體衝突發生。至被告於本院
    所稱：丙○○有向伊丟杯子云云，然被告於偵查中已稱：丙○○
    是向被告潑水等情明確，亦核與告訴人乙○○、丙○○所證相符
    ，詳如前述，而被告所提光碟僅有錄音無影像，故僅能認定
    告訴人丙○○有向被告潑水，而無法證明告訴人丙○○確有丟水
    杯之情形。
  ⒋告訴人乙○○、丙○○因遭被告毆打，告訴人乙○○受有臉部前額
    之挫傷、左側胸壁挫傷、左上臂挫傷，告訴人丙○○受有腹壁
    挫傷，均與告訴人乙○○、丙○○證述遭被告徒手毆打、腳踢之
    位置相符，復有國立陽明大學附設醫院診斷證明書2紙在卷
    可稽（見復偵字第1號卷第17頁、第18頁）；另原審向國立
    陽明大學附設醫院調取告訴人乙○○、丙○○當日門診就診病歷
    ，亦與上開診斷證明書記載相符（見原審卷一第115至118頁
    ），應可認定告訴人乙○○、丙○○所受傷勢，均為被告毆打所
    造成。
  ㈡被告所辯不足採之理由：
  ⒈按刑法第23條前段規定之正當防衛，必須對於現在不法之侵
    害且基於防衛之意思為之，始屬相當，若彼此互毆，必以一
    方初無傷人之犯意，因排除對方不法之侵害而加以還擊，始
    得以正當防衛論，若雙方各基於傷害對方之犯意而互毆，均
    不得主張正當防衛（最高法院30年上字第1040號判例要旨參
    照）。再衡之一般社會經驗，互毆係屬多數動作構成單純一
    罪而互為攻擊之傷害行為，縱令一方先行出手，而還擊之一
    方，苟非單純對於現在不法之侵害為必要排除之反擊行為，
    因基本即有傷害之犯意存在，則對其互為攻擊之還擊行為，
    自無防衛權可言（最高法院92年度台上字第3039號、96年度
    台上字第3526號判決意旨參照）。查被告既已於偵查中自承
    ：丙○○先潑伊水，伊要乙○○制止丙○○，丙○○一直叫罵，伊也
    潑她一杯水，乙○○走過來拿柺杖打伊，後來伊受不了就徒手
    揮擊乙○○，至於打到他哪裡伊不知道，伊認為伊被打，連勸
    架的徐ＯＯ都被他們打，所以當時伊揮手動作大一點，可能傷
    到他，丙○○打伊時，徐ＯＯ想勸架，徐ＯＯ擋在伊跟乙○○中間，
    丙○○過來打伊，伊就揮她，並要她閃遠一點等語明確（見他
    字第 232號卷第3至4頁）。且告訴人乙○○、丙○○於偵查及原
    審審理時明確證稱被告確有徒手毆打其 2人等情，是被告、
    徐ＯＯ、告訴人乙○○、丙○○因產權問題爆發言語衝突後，上開
     4人在上開地點互相拉扯、毆打等情，應堪認定，亦徵被告
    所為，顯非在客觀上對於現在不法之侵害所為必要排除之隔
    擋防衛行為，其有傷害犯意甚明，難謂正當防衛，是被告辯
    稱上開所為，均屬正當防衛之行為云云，即無足取。
  ⒉又被告辯稱：乙○○臉部前額、左側胸壁無照片佐證，乙○○左
    上臂之瘀傷乙○○也承認是其勒住被告脖子所造成云云，經原
    審向國立陽明大學附設醫院函查103年6月24日告訴人乙○○之
    病歷資料及就診照片，經該院函所檢覆之照片顯示告訴人乙○○左側胸壁及左上臂確有挫傷紅腫之痕跡，有國立陽明大學
    附設醫院105年7月18日陽大附醫歷字第0000000000號函及告
    訴人乙○○急診就醫照片在卷可稽（見原審卷第115頁、第118
    頁）；又依上開照片告訴人乙○○臉部前額之狀況無法看出挫
    傷之痕跡，然是否拍得出挫傷傷痕與照片清晰度及畫數相關
    ，且挫傷狀況並非立即有紅腫之現象，更且，告訴人乙○○於
    案發當日確受有臉部全額、左側胸壁及左上臂挫傷等傷害，
    有國立陽明大學附設醫院診斷證明書在卷可稽（見復偵字第
     1號卷第17頁），已足認乙○○案發當日確實受有上開傷害之
    事實，雖告訴人乙○○臉部前額之照片無法明顯看出挫傷之痕
    跡，亦不得遽以推翻被告前開傷害之行為有造成告訴人乙○○
    臉部全額挫傷之認定。又依上開告訴人乙○○就醫照片所示，
    觀其左上臂之紅腫痕跡位置，應非是勒住被告脖子所造成，
    是被告所辯：乙○○左上臂之瘀傷是其勒住被告脖子所造成云
    云，亦不足採。
  ⒊又告訴人丙○○受有腹壁挫傷之傷害等情，與告訴人丙○○、乙○○之指訴遭被告腳踢之位置相符（見原審卷二第10頁、第20
    頁），並有國立陽明大學附設醫院診斷證明書在卷可稽（見
    復偵字第 1號卷第18頁）。雖原審向國立陽明大學附設醫院
    函查103年6月24日告訴人丙○○之就醫照片，經該院函覆無相
    關資料等情，有國立陽明大學附設醫院105年8月29日陽大附
    醫歷字第0000000000號函在卷（見原審卷第 121頁），惟並
    非所有傷勢均得用照片拍攝，或肉眼得以觀看，而須輔以其
    他醫學儀器始能診斷查知，故被告徒以告訴人丙○○腹壁挫傷
    根本無照片佐證置辯，亦不足採。
  ㈢綜上所述，被告所辯，要屬卸責之詞，委無可採。本件事證
    明確，被告犯行堪以認定，應依法論科。被告雖聲請傳喚證
    人簡方毅（宜蘭地檢署檢察官）、陳嘉年（原審家事法庭法
    官），惟依被告所述傳喚證人所欲證明之待證事實，均與本
    件無關，無傳訊之必要；另被告所提被告及徐ＯＯ之驗傷單、
    傷勢照片等證據，僅能證明被告、徐ＯＯ與告訴人乙○○、丙○○
    當時爭執時確有互相拉扯致被告、徐ＯＯ亦受有傷害，無法為
    被告有利之認定，而被告所提現場照片，是警員進入現場後
    所拍攝，顯已無從得知衝突當時之實情，亦無法為被告有利
    之認定；又依宜蘭地院103年度家護字第225號民事裁定所載
    103年6月24日被告與乙○○因不動產產權處理特定問題而有肢
    體或言語衝突，該案為被告聲請民事保護令事件，而因本件
    事證已明，並無調卷再予調查之必要，附此述明。
二、核被告所為，係犯刑法第277條第1項傷害罪。被告與告訴人
    乙○○、丙○○之間均有家庭暴力防治法第3條第4款所訂之家庭
    成員關係，被告上開傷害罪名，亦屬家庭暴力防治法第2條
    第2款所稱之家庭暴力罪，惟因家庭暴力防治法並無罰則規
    定，故仍應依刑法傷害罪論處。被告所為傷害告訴人乙○○、
    丙○○之犯行，犯意個別，行為互殊，應分論併罰。又被告有
    如犯罪事實欄一所載之犯罪科刑與執行完畢情形，有本院被
    告前案紀錄表在卷可按，是其於有期徒刑執行完畢後5 年內
    故意再犯本件有期徒刑以上之各罪，均為累犯，俱應依法加
    重其刑。
三、原判決撤銷之理由：
  ㈠原審認被告罪證明確，予以論罪科刑，固非無見，惟查：被
    告有如犯罪事實欄一所載之犯罪科刑與執行完畢情形，有本
    院被告前案紀錄表在卷可按，原審漏未論被告以累犯，即有
    未洽。又按刑事審判旨在實現刑罰權分配的正義，故法院對
    有罪被告之科刑，應符合罪刑相當之原則，使輕重得宜，罰
    當其罪，以契合社會之法律感情，此所以刑法第57條明定科
    刑時應審酌一切情狀，尤應注意該條各款所列事項以為科刑
    輕重之標準（最高法院92年度台上字第3977號判決可資參照
    ），查被告、徐ＯＯ、告訴人乙○○、丙○○於上開時、地因產權
    起爭執，助理工務員鐘ＯＯ即要求被告、徐ＯＯ、乙○○、丙○○至
    上開地點 1樓餐廳後，原本上開人等之爭執僅為言語上衝突
    ，因告訴人丙○○朝被告方向潑水後，始轉為肢體上之衝突，
    進而演變成被告、乙○○互毆，顯係告訴人丙○○先起了肢體衝
    突之開端，原審於科刑審酌事由時未斟酌上情，亦有未當，
    且被告傷害告訴人丙○○之情節及所造成之傷勢均屬輕微，原
    審量刑實屬過重。被告上訴否認傷害犯行，固無可採。然原
    判決既有上開可議之處，自應由本院將原判決予以撤銷改判
    。
  ㈡爰審酌被告因與告訴人乙○○、丙○○間就產權有所糾紛，因告
    訴人丙○○向被告潑水後演變為肢體衝突，被告以徒手、腳踢
    方式傷害告訴人乙○○、丙○○，致告訴人 2人受有傷害，犯後
    否認犯行，迄今未與告訴人 2人達成和解之犯後態度，兼衡
    告訴人 2人所受傷勢，及被告自陳學歷為大學，婚姻狀況已
    婚，小孩 2個均已成年，現在為科技公司負責人，然公司負
    債中之家庭經濟狀況（見本院卷第84頁反面）等一切情狀，
    就其所犯2罪，分別量處如主文第2項所示之刑及諭知易科罰
    金折算標準，併定應執行之刑及易科罰金折算標準如主文所
    示。
據上論斷，應依刑事訴訟法、第369條第1項前段、第364條、第2
99條第 1項前段，刑法第277條第1項、第47條第1項、第51條第6
款、第41條第 1項前段，刑法施行法第1條之1第1項、第2項前段
，判決如主文。
本案經檢察官曾忠己到庭執行職務。
中    華    民    國   106    年    2     月    14    日
                  刑事第二十一庭審判長法  官  楊智勝
                                      法  官  吳秋宏
                                      法  官  潘翠雪
以上正本證明與原本無異。
不得上訴。
                                      書記官  陳盈芝
中    華    民    國   106    年    2     月    15    日
附錄：本案論罪科刑法條全文
中華民國刑法第277條（普通傷害罪）
傷害人之身體或健康者，處3年以下有期徒刑、拘役或1千元以下
罰金。
犯前項之罪因而致人於死者，處無期徒刑或 7年以上有期徒刑；
致重傷者，處3年以上10年以下有期徒刑。